【裁判字號】    95,上更(一),380
【裁判日期】    951115
【裁判案由】    傷害致死
【裁判全文】
臺灣高等法院臺南分院刑事判決
上  訴  人  臺灣臺南地方法院檢察署檢察官
被      告  乙○○
指定辯護人  本院公設辯護人  甲○○
上列上訴人因被告傷害致人於死案件，不服臺灣臺南地方法院91
年度訴字第1037號中華民國92年8月1日第一審判決（起訴案號：
臺灣臺南地方法院檢察署91年度偵字第644、926號），提起上訴
，判決後，經最高法院第一次發回更審，本院判決如下：
    主      文
原判決撤銷。
乙○○傷害人之身體，因而致人於死，處有期徒刑柒年貳月。
    事      實
一、乙○○曾有竊盜、傷害、恐嚇、感訓處分等不良前科，緣其
    於民國 (下同)九十年十二月八日下午三時二十分許，在台
    南縣永康市○○路與正強街口附近之水果攤內，因細故與林
    世輝發生口角，雙方發生肢體衝突。乙○○竟基於傷害之故
    意，出拳毆打林世輝，當時林世輝因喝酒，略有醉意，腳部
    又站立不穩，乙○○在客觀上能預見林世輝喝酒有醉意，已
    站立不穩，若以手推打將致林世輝跌倒後仰，會撞及後腦部
    受傷並引起死亡之結果，惟乙○○仍以手推打林世輝，致林
    世輝站立不穩，身體隨即往後仰而倒地，後腦部因而撞及地
    面水溝蓋，致林世輝受有頭部外傷併顱內出血，因多量硬腦
    膜下腔血腫、鈍力性顱腦損傷，送醫後不治死亡。
二、案經台南縣警察局永康分局報請臺灣臺南地方法院檢察署檢
    察官偵查起訴。
    理      由
一、上揭犯罪事實，業據被告乙○○於警詢、偵查、原審及本院
    審理中坦承有與被害人林世輝發生口角等情，然矢口否認有
    傷害致死犯行，其辯稱：被害人有喝酒，他與被害人發生口
    角，被害人抓住其胸前衣服，一直推他，他滑倒，當時被害
    人因喝醉酒腳步不穩，又天雨路滑，他起來看到被害人坐在
    地上，兩腳向前伸直，被害人倒地時他即離開，被害人倒地
    是否撞到後腦才導致死亡，他也不曉得，當時他並沒有打被
    害人或推被害人，他對被害人無傷害行為，如果他有打被害
    人或推被害人，被害人身上應該會有受傷，為何送去奇美醫
    院時被害人身上沒有受傷等語。
二、經查：
  (一)證人曾美錦於審理時結證稱：「當天他們是因何原因發生爭
    執我不清楚，我是在該水果攤隔壁相隔一塊空地我是在路口
    轉角的地方做賣麵的生意，跟該水果攤是在同一條路上，相
    隔沒有多遠，我是聽到有人爭吵聲音趕快跑出來看，我只看
    到他們二人在那裡發生口角，我只聽到乙○○說『為何人家
    要讓你試吃？』，我看到時該老人背對乙○○，乙○○出手
    從老人背部推一把，就看到那老人趴倒在地上，然後我就跑
    回去做生意，以後的情形我就不清楚。」云云（見原審卷第
    六三頁、第六四頁）；及證稱：「（乙○○打他背部那拳，
    下手有無很重？）因為有一段距離，約隔六個攤位遠，我有
    看到乙○○的臉，那個老人長的如何，我沒有看清楚，我當
    時是站在他們的側面，當時有點下雨，出手有無很重我不清
    楚。…我看到的時候乙○○臉部面對老人的右手邊的右側。
    」（見原審卷第六五頁），另被告稱：「（你平常都是用右
    手或左手）我都是用右手」等語，綜上所述，證人曾美錦應
    係所處位置角度及當日天色不佳，導致與其在警訊及偵查中
    證稱：被告用拳毆打該老年人，背部一下、腹部一下、共二
    下，然後用手將該老人推倒云云（見警卷曾美錦警訊筆錄、
    偵查卷第二四頁正面），而互有出入，由此足證被告乙○○
    確有毆打林世輝及推打林世輝之事實。
  (二)證人陳俊銘於審理時亦結證稱：「我在他們爭執的水果攤的
    對角開綠豆湯店，離現場約二、三十公尺遠。當天有下雨，
    天色有點暗，我剛好在我的攤位整理東西，我看到一個年輕
    人正面朝老年人揮拳，他們二人是面對面的，約一支手臂的
    距離，年輕人揮右拳打到左邊的脖子一拳，老年人被打之後
    就倒地，我看到以後因為我不想管閒事，所以我就沒有再看
    ，我就繼續作我的工作，隔一段時間約一小時之久，我聽到
    救護車來才知道出事情」「老年人被打後是由右肩往地上向
    前傾倒。」云云（見原審卷第三五頁、第三六頁），與其在
    警訊時及偵查中證稱：被告打被害人之後腦云云（見警卷陳
    俊銘警訊筆錄、偵查卷第二三頁背面），就該爭點所證先後
    證述不一致，或因證人目睹之時間推移記憶不清，惟被告乙
    ○○確有推打林世輝之事實則係屬實。
  (三)證人即水果攤之老闆林志隆固於原審審理結證稱：「（九十
    年十二月八日下午三時二十分左右，被告乙○○與被害人林
    世輝在臺南縣永康市○○路跟正強路口附近發生口角，你是
    否有親眼目睹，你人離現場多遠？）當時就是在我水果攤發
    生衝突，當時是被告乙○○先到我水果攤來，隔約四、五十
    秒，林世輝也跟著來，林世輝問我一顆芭樂多少錢，我說十
    塊、五塊都可以，隨便賣，他人坐在腳踏車上，伸手到口袋
    去要拿錢，他重心不穩，有喝一點酒，我怕他從車子摔下來
    ，我跟他說我請你就好，不用付錢，他就下車來，準備離開
    ，剛離開攤位一點點他又回來跟我要甘草粉，他跟我要一包
    後，接著又要一包，乙○○見狀，可能看不過去，就把二包
    甘草粉都拿回來，林世輝說老闆要請我，關你何事，你以為
    我沒有錢，二人就發生口角，林世輝又伸到口袋去拿錢，要
    拿錢，但沒有拿出錢來，只拿出壹張發票來，乙○○就說人
    家請你東西，你要跟人家要東要西，我叫警察來，林世輝就
    很生氣將那顆芭樂砸破我的攤位說叫警察來沒有關係，我就
    在旁邊勸架，但他們都勸不聽，一直在那裡吵架不理我，我
    想我生意也要做，我自己要整理攤位，我就蹲到地上去把他
    丟的那顆芭樂撿到我的車上，我背對他們並擦拭該顆芭樂及
    車上所載的其他的芭樂，並且給它們排列準備要販賣，我轉
    頭過去整理芭樂，約過了三、四十秒鐘我聽到乙○○說手給
    我放開，我轉過頭去看時，林世輝已經倒在地上了，他是臉
    部朝天空，稍微有點斜側，倒在地上，後來又轉頭側到另一
    邊，頭放在右手上面，約隔十一、二分鐘，救護車就來了，
    他們爭吵的地方離我整理芭樂的地方約三、四公尺遠，我沒
    有聽到他們互相毆打的聲音，只聽到爭吵的聲音。我也沒有
    聽到林世輝說乙○○打他。」，依其所述，證人林志隆確實
    無親眼目睹整個事實經過。又「（你在警察局說他們二人衝
    突時雙方手臂均有舉起亂揮，互相手臂有碰觸到？）他們不
    是出手互相毆打，他們是爭吵時在比手劃腳，手跟手有互相
    碰觸到」，此純屬證人林志隆個人之認知，並不全然表示被
    告與林世輝二人無出手互相毆打，再者，依常理及經驗法則
    ，二人近距離爭吵時，或多或少會出現雙方相互推擠現象，
    亦在所難免。而「（從頭到尾有否目睹到乙○○有出手毆打
    林世輝？）沒有。」等語（見原審卷第七六頁、第七七頁）
    ；於警訊時及偵查中亦均證稱：被告與被害人有爭執，但沒
    看到拉扯等語（見警卷林志隆警訊筆錄，相驗卷九十年十二
    月十一日訊問筆錄），且於偵查中亦證述其沒有看見被告毆
    打被害人等語（見偵查卷第五九頁正面），觀其情狀，或因
    證人係處背對被告乙○○與林世輝，或因被告係由爭吵進而
    毆打被害人，乃一動態之過程，或因證人林志隆已受林世輝
    之欺悔且為迴護被告乙○○而不願將事實做真實之證述，是
    本院認尚難因證人林志隆所目擊之片段經過及所為之證述，
    即謂被告未出手推打被害人。
  (四)證人即在案發地點對面設攤賣雞肉之陳順隆固亦於原審審理
    時亦結證稱：「（九十年十二月八日下午三時二十分左右，
    被告乙○○與被害人林世輝在臺南縣永康市○○路跟正強路
    口附近發生口角，你是否有親眼目睹，你人離現場多遠？）
    當時我在現場他們發生口角馬路對面，我當時在那裡殺雞，
    我是在設攤賣雞肉，我距離他們約有三、四十公尺遠，我看
    到他們二人在爭吵，後來乙○○大聲說要叫警察來，林世輝
    聽了很不高興，要向前跟他理論，走不到三步，就滑倒，當
    天有下雨，地上潮濕，林世輝頭撞到水溝蓋，頭部後仰，就
    倒地不起，我看到乙○○想過去拉他起來，但沒有拉就逃跑
    。我沒有看到乙○○出拳毆打林世輝，我只是聽到乙○○大
    聲嚷說要叫警察來處理。」「（你在警察局說死者推了年輕
    人壹把，年輕人順手抓了老年人而致老人倒地不起？）實際
    情形就是我剛才所講的，死者倒下去時，年輕人作勢要抓他
    ，但沒有抓到。一開始死者要過去跟年輕人理論時，作勢出
    手要抓乙○○之胸前，但沒有抓到，就滑倒後仰，頭部撞擊
    水溝蓋。林世輝當時有點醉意，他要出手去抓乙○○時，自
    己身體就站不穩，身體往後仰。」「（你目睹二人爭吵至死
    者倒下，時間是多少？他們二人吵架時的位置如何？你有否
    目睹死者倒下的那一刻？）約十分鐘以內。他們二人面對面
    。我從頭到尾都有目睹。」等語（見原審卷第七八頁、第七
    九頁)；於警訊時證稱：被害人與被告發生爭吵，被害人推
    了被告一把，被告順手抓了被害人，致被害人倒地不起等語
    （見警卷陳順隆警訊筆錄）；於偵查中證稱：其看見被告與
    被害人發生爭吵，被告要叫警察來，被害人就走到被告旁邊
    要推他，結果自己滑倒，頭部撞到水溝蓋，被告沒有出手打
    被害人，其確定是被害人自己跌倒等語（見偵查卷第五九頁
    背面、第六十頁正面），然，被告一再辯稱：「我並未出手
    毆打林世輝，是林世輝抓住我胸前，將我往後推，將我推倒
    ，他自己也跌倒在地上，他跌倒後坐在地上又出手要抓我的
    手，我把我的手舉高不讓他抓，他自己就往後仰到在地上」
    （見原審卷第一六、三七、八十頁），及證人林志隆證稱：
    「…我聽到乙○○說把手給我放開…」（見原審卷第七六頁
    ），並不相符，證人陳順隆之證詞核與證人曾美錦、陳俊銘
    證述被告乙○○有推打被害人陳俊銘之事實不符，本院認證
    人陳順隆之證詞與事實不符，顯不足採信，應以證人曾美錦
    、陳俊銘之證詞為可採。
  (五)據法務部法醫研究所（下稱法醫研究所）鑑定結果認為被害
    人死亡原因：「甲、多量硬腦膜下腔血腫。乙、鈍力性顱腦
    損傷。丙、肢體衝突。」，有該所九十一年六月五日（九○
    ）法醫所醫鑑字第一六四四號鑑定書一份附於相驗卷可稽，
    惟被害人之死亡，究係跌倒致後腦撞地所致，或係因被毆及
    後腦所致，經原審函請法醫研究所明確鑑定，該所函覆稱：
    「本所鑑定人研判意見如下：林世輝死亡案解剖時發現被害
    人之鈍力性顱腦損傷，係對衝傷較為顯著，依據法醫學理，
    對衝傷大於衝擊傷時，係頭部撞物致傷，研判本案係被害人
    跌倒致後腦撞及地面所致。」等語，有該所九十一年十二月
    十七日法醫理字第0910003740號函一份附於原審卷（第二五
    頁）足憑，嗣經本院更一審再函請法務部法醫研究所說明前
    後鑑定是否有矛盾之處，再經法務部法醫研究所於95年10月
    5 日回函本院謂「林世輝之顱內出血之對衝傷明顯，頭顱碰
    撞硬物所致發生跌倒致頭部受傷，為果是打架時發生則可能
    是自行性或推打」等情，因而法務部法醫研究所所為之鑑定
    仍認為林世輝之顱內出血係因頭顱碰撞硬物所致，如依此情
    況以觀，顯係林世輝與被告乙○○在互相推拉時由被告乙○
    ○將林世輝往後推，致林世輝站立不穩而往後仰撞及地面水
    溝蓋受傷導致死亡，核與證人【林志隆上開所證述「我轉過
    頭去看時，林世輝已經倒在地上了，他是臉部朝天空，稍微
    有點斜側，倒在地上」與證人陳俊銘證述：「…年輕人揮右
    拳打到左邊的脖子一拳。老年人被打之後就倒地…」（見原
    審卷第三六頁）及證人曾美錦曾在警訊及偵查中證稱：被告
    用拳毆打該老年人，背部一下、腹部一下、共二下，然後用
    手將該老人推倒云云（見警卷曾美錦警訊筆錄、偵查卷第二
    四頁正面）】等情節相符。而法醫研究所上開鑑定書記載：
    被害人之頭面頸部、胸部、腹部、背腰臀部、上肢、下肢等
    身體外觀均無損傷，係針對屍體外表檢查而定，依其解剖發
    現其一：右側顳頂及枕部頭皮下廣泛出血一二ㄨ八公分，核
    與被告乙○○係基於傷害之故意，出拳毆打林世輝，致使林
    世輝站立不穩而倒地再撞及地面水溝蓋受有頭部外傷併顱內
    出血，因多量硬腦膜下腔血腫、鈍力性顱腦損傷，送醫後不
    治死亡等情，並無不符，而被告乙○○於原審及本院審理時
    所辯被害人跌倒坐在地上出手要再拉其，沒有抓到其，其順
    手揮開，被害人沒有抓到其，頭部後仰，後腦撞到地上，從
    頭到尾其都沒有出拳打被害人，也沒有打到他的後腦等情（
    見原審卷第十六頁），顯係其推諉罪行之詞，自不足採信。
  (六)按審理事實之法院證據之證明力，由法院本於確信自由判斷
    。但不得違背經驗法則及論理法則。為刑事訴訟法第一百五
    十五條第一項所明定。所謂證據法則者，包含本於生活經驗
    上認為確實之經驗法則及理則上當然之論理法則在內；供述
    之證據，前後不符時，究竟何者可得採信，事實審法院仍得
    依據證據法則，本於自由心證予以斟酌，作合理之比較，定
    其取捨。是審理事實之法院，於告訴人、證人之陳述有部分
    前後不符，或相互間有所歧異時，究竟何者可採，仍得本其
    自由心證予以斟酌，非謂一有不符或矛盾，即應認其全部為
    不可採信。故原審及本院前審均指摘證人曾美錦及陳俊銘於
    審理時之結證與其警訊、偵查中之證稱，因前後陳述不符或
    有歧異之瑕疵可指，而認定其供述證據全部自不足採，尚非
    允當。又供述證據之一部，認為真實者，予以採取，亦非法
    則所不許。告訴人供述之證據前後縱有差異，事實審法院依
    憑告訴人前後之供述證據，斟酌其他證據，本於經驗法則與
    論理法則，取其認為真實之一部，作為論罪之證據，自屬合
    法，難謂所認事實與供述證據之部分不符，即指判決有證據
    上理由矛盾之違法。（參94年度台上字第2703號判決意旨）
  (七)按刑法上加重結果犯之基本行為與所生較重結果之間，必須
    具有相當之因果關係，始足當之，故傷害致死罪，必須行為
    人有基本之傷害行為，且其傷害行為與被害人之死亡結果間
    ，具有客觀之相當因果關係，方能成立之，否則如係行為人
    並無基本之傷害行為，被害人之死亡另有他因，即顯無該客
    觀之相當因果關係存在，即難以該罪相繩，本件被告乙○○
    客觀既能預見將有醉意之老年人往後推會後仰倒地撞及後腦
    會發生傷害及死亡之行為，而本件被害人林世輝之死亡結果
    ，既係因與被告發生爭吵進而毆打，致後腦撞地受傷死亡已
    如上述，揆諸上開說明，本件害人之死亡與被告之傷害行為
    顯有相當因果關係，即應以傷害致死罪相繩。
三、核被告乙○○所為，係犯刑法第二百七十七條第二項前段傷
    害致人於死罪，係對於犯普通傷害罪致發生死亡結果所規定
    之加重結果犯。
四、原審法院未詳細調查，並詳為勾稽全案證據調查所得加以審
    究，即為被告乙○○無罪判決諭知，容有未洽，公訴人上訴
    意旨亦執此指摘原判決對被告諭知無罪不當，為有理由，自
    應由本院將原判決撤銷改判。爰審酌被告乙○○係以手推打
    致被害人跌倒撞傷死亡之犯罪手段，而其犯後猶不知悔悟，
    飾卸刑責，犯罪後態度不良等一切情狀，量處如主文第二項
    所示之刑，以資懲儆。
據上論斷，應依刑事訴訟法第369條第1項前段、第364條、第299
條第1項前段，刑法第277條第2項，判決如主文。
本案經檢察官李傳來到庭執行職務。
中    華    民    國    95    年    11    月    15    日
                  刑事第五庭  審判長法  官  楊明章
                                    法  官  戴勝利
                                    法  官  顏基典
以上正本證明與原本無異。
如不服本判決，應於收受本判決後十日內向本院提出上訴書狀。
其未敘述上訴理由者並得於提起上訴後十日內向本院補提理由書
狀（均須按他造當事人之人數附繕本）「切勿逕送上級法院」。
                                    書記官  呂嘉文
中    華    民    國    95    年    11    月    15    日
附錄：本案論罪科刑法條全文
刑法第277條第2項前段（傷害致人於死罪）：
犯前項之罪因而致人於死者，處無期徒刑或七年以上有期徒刑。


司法院資訊處製作；財團法人民間司法改革基金會備份。
